臺灣新竹地方法院民事裁定  
110年度消債抗字第16號
抗  告  人  徐哲光  

代  理  人  張家榛律師
相  對  人  渣打國際商業銀行股份有限公司


法定代理人  龐維哲  


相  對  人  玉山商業銀行股份有限公司


法定代理人  黃男州  
相  對  人  台新國際商業銀行股份有限公司


法定代理人  吳東亮  
相  對  人  安泰商業銀行股份有限公司


法定代理人  丁予康  


相  對  人  裕融企業股份有限公司

法定代理人  嚴陳莉蓮


相  對  人  新竹縣橫山地區農會

法定代理人  劉釗泓  


上列抗告人因消費者債務清理條例聲請清算事件，抗告人對於民
國110年9月27日本院110年度消債清字第23號裁定提起抗告，本
院裁定如下：
    主  文
原裁定除聲請費用部分外廢棄。
抗告人甲○○自民國一一一年五月二十六日下午四時起開始清算程
序。 
本件命司法事務官進行清算程序。
抗告費用新臺幣壹仟元由抗告人負擔。
    理  由
一、按協商或調解成立者，債務人不得聲請更生或清算。但因不
    可歸責於己之事由，致履行有困難者，不在此限；本條例施
    行前，債務人依金融主管機關協調成立之中華民國銀行公會
    會員，辦理消費金融案件無擔保債務協商機制與金融機構成
    立之協商，準用前2項之規定；債務人不能清償債務或有不
    能清償之虞者，得依本條例所定更生或清算程序，清理其債
    務，消費者債務清理條例（下稱：消債條例）第151條第7 
    項、第9項、第3條分別定有明文。又前開法律規定之「但因
    不可歸責於己之事由，致履行有困難者，不在此限」，其立
    法意旨係基於債務清償方案成立後，應由債務人誠實遵守信
    用履行協商還款條件，惟於例外情形下發生情事變更，在清
    償期間收入或收益不如預期，致該方案履行困難甚或履行不
    能，因不可歸責於己之事由時，則仍能聲請更生或清算。
二、次按，依消債條例第151條第8項準用同條例第75條第2項規
    定，債務人可處分所得扣除自己及依法應受其扶養者所必要
    生活費用之餘額，連續三個月低於協商方案應清償之金額者
    ，推定有因不可歸責於己致履行有困難之事由。又依消債條
    例第151條第7項但書規定「因不可歸責於己之事由，致履行
    顯有重大困難」，並未附加「不可預見」之要件，亦即該事
    由並不以債務人「不可預見」為必要。該項但書規定情形，
    僅須於法院就更生或清算之聲請為裁判時存在即可，不以協
    商成立後始發生者為限，並與債務人於協商時能否預見無關
    。債務人於協商時縱未詳加思考、正確判斷，或可預見將來
    履行可能有重大困難而仍冒然簽約成立協商，亦不能據此即
    認其履行顯有重大困難係可歸責於債務人（司法院98年第1
    期民事業務研究會第24號司法院民事廳消債條例法律問題研
    審小組意見參照）。
三、抗告意旨略以：
(一)抗告人有不可歸責於己之事由，致履行還款方案顯有困難：
  ⒈抗告人曾於民國（下同）108年10月間與渣打銀行成立前置協
    商，約定以金融機構債務分144期、年利率10%、每月清償新
    臺幣（下同）12,071元達成協議，惟抗告人與金融機構協商
    當時，抗告人每月實領薪資加計清潔獎金，合計每月收入約
    43,362元，且抗告人之配偶當時並無工作收入，故由抗告人
    獨自負擔3名子女扶養費，是以抗告人每月收入43,362元，
    扣除抗告人個人生活開銷、3名子女扶養費59,464元後（計
    算式：個人14,866元＋3名子女14,866元×3），顯然並無餘額
    可負擔上開每月清償12,071元之還款方案。惟抗告人於協商
    當時，為避免遭銀行扣薪，未經審慎思考貿然簽約成立協商
    ，於履行第一期協商還款金額時，即因無力履行協商條件而
    毀諾，然依前開實務見解，亦不能據此認定履行有困難係可
    歸責於抗告人。
  ⒉又抗告人除積欠金融機構債務外，尚積欠裕融企業股份有限
    公司（下稱裕融公司）之債務，未能納入上開還款方案整合
    清償，且裕融公司當時亦不願提供任何還款方案。縱使裕融
    公司願比照上開金融機構還款方案，則以裕融公司債權本金
    493,600元、分144期清償，則抗告人每月清償裕融公司之金
    額至少達3,428元（計算式：493,600元÷144期），如再加計
    年利率10%，則還款金額勢必更高，實已超過抗告人所能負
    擔之清償能力，益證抗告人協商及毀諾當時之經濟狀況，而
    有不可歸責之事由致毀諾。
(二)抗告人確有不能清償債務或不能清償債務之虞之情事：
  ⒈按民法第119條之規定，扶養之程度，應按受扶養權利者之需
    要，與負扶養義務者之經濟能力及身分定之。原審認定抗告
    人之配偶非無工作能力之人，惟抗告人配偶於家中照顧未成
    年子女多年，脫離職場時間甚久，且無一技之長，於職場中
    謀職實屬弱勢，是就未成年子女之扶養費分擔，仍應依夫妻
    雙方之實際經濟能力而定，而非謂以其配偶並非無工作能力
    之人，即遽認抗告人與其配偶應平均分擔未成年子女扶養費
    。再者，抗告人之配偶雖於110年9月份找到工作，月薪24,0
    00元，惟仍屬短期臨時工，縱使配偶目前之工作可穩定就職
    ，以抗告人配偶每月收入，扣除其個人生活支出之餘額，至
    多亦僅能負擔每名未成年子女扶養費各3,000元。原審未參
    酌民法第1119條規定，而未以抗告人及其配偶每月收入情形
    ，比例分擔未成年子女扶養費，遽認抗告人與其配偶應平均
    分擔3名未成年子女扶養費，顯有違誤。
  ⒉原審認定抗告人居住於母親名下之房屋，無須支付居住費用
    ，惟抗告人既與母親同住，是否需支付家中房屋修繕及水電
    等相關費用，亦未查明，原審未審酌即此，顯有違誤。
  ⒊原審以抗告人自陳每月可清償12,000元至13,000元，認定抗
    告人足以負擔前置協商每月清償12,071元之還款方案，無不
    能清償債務或不能清償之虞。惟抗告人於原審表示每月可清
    償約12,000元至13,000元，係以未遭債權人裕融公司強制扣
    薪、其配偶可穩定工作為基礎，如債權人裕融公司未停止強
    制扣薪，則以抗告人遭強制扣薪後之薪資收入，扣除其個人
    必要支出及3名子女扶養費後之餘額，並無能力清償其餘債
    務。
(三)綜上，抗告人確有不可歸責致履行協商方案有困難、及不能
    清償或有不能清償之虞之情形，有藉助清算制度調整其與債
    權人間之權利義務關係而重建其經濟生活所必要。原審駁回
    聲請，抗告人不服，爰提起抗告。並聲明：原裁定廢棄，請
    裁准抗告人開始清算程序。　　
四、經查：
(一)抗告人主張積欠債務總額1,583,975元（見原審卷第33-35、
    499-501頁），且於提出本件清算之聲請前，曾於108年10月
    間與最大債權銀行達成債務協商，約定自108年10月10日起
    ，分144期、年利率10％、每月償還12,071元之還款方案，惟
    抗告人未曾還款隨即毀諾等情，有前置協商機制協議書、前
    置協商無擔保債務還款分配表暨表決結果、原審訊問筆錄在
    卷可稽（見原審卷第83-87、487-491、608頁）。抗告人雖
    陳稱協商當時配偶無工作收入，須由抗告人獨自負擔3名子
    女扶養費，且尚有裕融公司之債務，未能納入上開還款方案
    整合清償等語，然抗告人是否因不可歸責於己之事由，致履
    行有困難，僅須於法院就更生或清算之聲請為裁判時存在，
    即與消債條例第151條第7項但書之規定相符。復經債權人於
    原審陳報債權數額，其中新竹縣橫山地區農會具狀陳報抗告
    人之保證債權金額為25,000元，抗告人之母親表示會依約清
    償，不參與清算等語（見原審卷第531-537頁），則抗告人
    目前積欠之債務數額，不包含農會之保證債務，合計約1,53
    6,597元，此有債權人清冊、債權人之陳報狀附於原審卷內
    可稽（見原審卷第499、539、551、577、579頁）。從而，
    抗告人曾與銀行債權人協商成立而毀諾，其聲請清算程序，
    本院自應綜合抗告人目前全部收支及財產狀況，評估是否已
    不能維持符合人性尊嚴之最基本生活條件，而有「不可歸責
    於己事由致履行有困難」、「不能清償或不能清償之虞」等
    情。　　
(二)抗告人財產收入及支出部分：　　
  ⒈抗告人名下有西元2013年出廠之車牌號碼000-0000機車、1筆
    現存有效保險（截至110年6月25日，保單價值準備金為91,0
    63元）、郵局存款、合作金庫銀行存款、新竹縣○○鄉○○段○0
    00○000○000○000地號之土地共計4筆（下合稱系爭土地），
    系爭土地與他人分別共有，權利範圍均為3分之1，此有財產
    及收入狀況明書、全國財產稅總歸戶財產查詢清單、土地登
    記第二類謄本、機車行照影本、合作金庫銀行及郵局存摺明
    細影本、保單價值準備金相關資料、原審依職權調查抗告人
    之稅務電子閘門財產所得調件明細表、法務部—高額壽險資
    訊連結作業在卷為證（見原審卷第25、89-99、119-155、31
    3-321、339頁），是抗告人名下尚有可充清算財團分配之財
    產，先予敘明。
　⒉抗告人於原審陳報任職於新竹縣尖石鄉公所擔任清潔隊員，
    每月薪資35,362元、每月清潔獎金8,000元，年終獎金1.5個
    月，考績獎金2個月（見原審卷第608頁），並提出財產及收
    入狀況說明書、郵局存摺影本、在職證明書、薪資表、獎金
    明細表（清潔、年終、考績及不休假獎金）等件在卷可證（
    見原審卷第25之1頁、129-155、163-259、341-479頁），並
    據原審以抗告人提出之財產及收入狀況說明書核算（見原審
    卷第25之1頁），抗告人於108年6月1日至110年5月31日之薪
    資、清潔獎金、年終獎金、考績獎金及不休假獎金（即超勤
    加班），總計為1,448,506元，平均每月收入約60,354元（
    計算式：1,448,506元÷24），而抗告人未就此爭執，此有11
    0年10月7日民事抗告狀可憑（見本院卷第19-31頁），本院
    即暫以抗告人每月收入60,354元，作為計算抗告人目前償債
    能力之依據。至抗告人於原審訊問時陳報領有疫情補助（即
    孩童家庭防疫補貼）共計30,000元（見原審卷第608頁），
    因上開補助屬一次性領取，不具持續性，故不予列入抗告人
    之固定收入範圍。
　⒊又抗告人於原審時陳報其每月生活必要費用為：伙食費7,000
    元、電話費1,000元、交通費1,000元、日用雜支及醫療2,00
    0元、居住費用5,000元、3名子女扶養費各15,946元，總計
    ：63,838元（見原審卷第330-332頁）。惟查：就3名子女扶
    養費各15,946元之部分，查抗告人之子女分別為99年、102
    年、104年出生（見原審卷第43頁），名下復無財產及所得
    （見原審卷281-297頁），平日生活需依附於父母，確有不
    能維持生活之情形，是有受扶養之必要。而扶養費用數額部
    分，按對於未成年子女之權利義務，除法律另有規定外，由
    父母共同行使或負擔之；父母之一方不能行使權利時，由他
    方行使之；父母不能共同負擔義務時，由有能力者負擔之，
    民法第1089第1項定有明文。又對於子女扶養費應依父母雙
    方之經濟能力分擔，法院應斟酌父母雙方之財產、收入、負
    債等情狀，酌定父母雙方應分擔之部分。經濟能力較高者，
    應分擔較高之子女扶養費，甚或全額由其負擔。法院應就債
    務人之財產及收入扣除其應分擔之子女扶養費後，據以認定
    其清償能力（100年消債條例法律問題臨時提案第5號研審小
    組意見可資參照）。抗告人固以上開抗告意旨陳稱：配偶每
    月收入24,000元，沒有獎金，是短期臨時工，配偶至多僅能
    負擔每名未成年子女扶養費各3,000元云云，並於原審時提
    出其配偶之全國財產稅總歸戶財產查詢清單、綜合所得稅各
    類所得資料清單、勞工保險被保險人投保資料表、尖石郵局
    108年1月1日至110年3月11日客戶歷史交易清單、存摺明細
    影本等件在卷供參（見原審卷第261-279頁），惟審酌抗告
    人之配偶為81年出生，現年30歲（見原審卷第43頁），且據
    抗告人於原審主張其配偶為嘉興國小之廚工、先前曾擔任時
    薪制照服員（見原審卷第29、608頁），衡以抗告人之3名子
    女係就讀小學之年齡，難認其配偶因照顧子女，客觀上無法
    獲取勞動基準法所定最低基本工資之情事，本院即暫以勞動
    部於110年10月15日發佈，自111年1月1日起實施之每月基本
    工資為25,250元，作為認定抗告人配偶每月薪資收入之依據
    。基此，以上開認定抗告人與其配偶薪資收入比例計算，抗
    告人與配偶負擔子女扶養費之比例約為7比3【計算式：60,3
    54元÷（60,354元＋25,250元）】，則以抗告人主張其每月須
    負擔每名子女扶養費各15,946元計算，抗告人每月應負擔3
    名子女之扶養費合計為33,487元（計算式：15,946元×3人×0
    .7），逾此部分，不應准許；就抗告人主張之居住費用5,00
    0元，抗告人於原審訊問時陳稱：伊與配偶、3名子女、母親
    同住，房子是伊母親的等語（見原審卷第608頁），考量抗
    告人有居住以維持基本人性尊嚴之需求，而居住他人之房屋
    亦應支付使用代價，本院審酌居住費用核屬家庭生活費用，
    應以上開抗告人與其配偶薪資收入比例約為7比3計算，分擔
    同住地之居住費用，是以抗告人應分擔之居住費用應為3,50
    0元（計算式：5,000元×0.7）。準此，抗告人每月生活必要
    支出即以伙食費7,000元、電話費1,000元、交通費1,000元
    、日用雜支及醫療2,000元、居住費用3,500元、3名子女扶
    養費合計33,487元，總計：47,987元，則本件抗告人每月生
    活必要支出為47,987元，洵堪認定。
(三)從而，抗告人主張無法負擔債務等語，以抗告人目前每月收
    入60,354元，扣除每月必要生活支出47,987元觀之，賸餘12
    ,367元可供清償，雖可負擔前置協商時，最大債權銀行提出
    分144期、每月清償12,071元之還款條件，惟抗告人尚積欠
    裕融公司之債務需額外償付，且裕融公司亦提出分104期，
    每月清償5,000元之還款條件（見原審卷第579頁），足見抗
    告人應無能力同時負擔清償，堪認抗告人履行顯有困難，其
    毀諾實有不可歸責之事由。又抗告人名下固有系爭土地，前
    經債權人裕融公司、安泰商業銀行股份有限公司聲請拍賣，
    經本院以109年度司執字第12263號清償票款強制執行事件受
    理在案，復經本院委託台灣金融資產服務股份有限公司進行
    拍賣，經減價拍賣後，仍未拍定，致執行程序終結，然系爭
    土地仍未予啟封，且系爭土地除抗告人與他人共有外，均為
    山坡地保育區及原住民保留地，此有台灣金融資產服務股份
    有限公司中部分公司109竹金職方字第246號110年2月23日及
    110年3月16日通知書、土地登記第二類謄本、本院公務電話
    紀錄等件在卷可證（見原審卷第71-81、91-97頁、本院卷第
    45-47頁），故系爭土地是否得以順利換價，亦或換價後是
    否足以清償抗告人所負欠之債務已非無疑；另抗告人名下雖
    有西元2013年出廠之機車、郵局存款、合作金庫銀行存款、
    1筆現存有效保單，惟其財產價額，亦不足清償上開債務數
    額。本院審酌抗告人之收入財產、勞力及生活費用支出等狀
    況，認抗告人確已達不能清償債務或有不能清償之虞之程度
    ，而有藉助清算制度調整其與債權人間之權利義務關係而重
    建其經濟生活之必要。準此，抗告人所為本件聲請，核符消
    債條例第151條第7項但書「不可歸責於己事由致履行有困難
    」、第3條「不能清償或不能清償之虞」之要件。
五、綜上所述，本件抗告人為一般消費者，且有不能清償債務之
    虞之情事，亦未經法院裁定開始更生程序或許可和解或宣告
    破產，復查無消債條例第6條第3項、第8條或第82條第2項所
    定駁回清算聲請之事由存在。從而，抗告人本件清算之聲請
    ，洵屬有據，應予准許。原裁定駁回抗告人清算之聲請，尚
    有未洽，抗告意旨指摘原裁定不當，求予廢棄，為有理由，
    爰由本院將原裁定廢棄，准予抗告人清算之聲請，並命司法
    事務官進行本件清算程序。
六、據上論結，本件抗告為有理由，依消債條例第11條第2項、
    第15條、第16條第1項、第83條第1項、民事訴訟法第492條
    前段，裁定如主文。
中　　華　　民　　國　　111 　年　 5 　　月　　26   　日
                  民事第一庭審判長法　官  李珮瑜
　　　　　　　　　                法  官  鄭政宗
　　　　　　　　　                法  官  楊明箴
以上正本證明與原本無異。
本件不得再抗告。
中　　華　　民　　國　　111 　年　　5 　　月　　26　　日
                                書記官　劉亭筠